【裁判字號】    90,聲再,252
【裁判日期】    900713
【裁判案由】    聲請再審
【裁判全文】
臺灣高等法院刑事裁定                              九十年度聲再字第二五二號
    再審聲請人
    即受判決人  甲○○
    代 理 人兼
    送達代收人  吳光陸
                楊傳珍
右列聲請人因偽造文書案件，對於本院八十八年度上訴字第二四八八號，中華民國九
十年四月三日確定判決（臺灣士林地方法院八十六年度訴字第一一０四號、臺灣士林
地方法院檢察署八十六年度偵字第三二八七號、第七五一三號、臺灣新竹地方法院檢
察署八十六年度偵字第六八０九號、第三二八七號、第七五一三號），聲請再審，本
院裁定如左：
    主  文
再審之聲請駁回。
    理  由
一、聲請意旨略稱：（一）、本件原審判決撤銷第一審判決，改諭知聲請人即受判決
    人（以下簡稱被告）有罪，無非係以同案共同被告袁巧齡所稱：關於原判決附表
    一、二、三所示土地之買賣，因買方用印後，發現公司負責人非黃宇功（原名黃
    宇光），且前開土地後遭周寶珠查封，故停止過戶手續，嗣由被告與黃宇功、洪
    勝雄等人，出面要求買方解決查封事宜，被告並參與在台中市建築仲裁協會由買
    方代儷國公司之股東風土公司先墊付周寶珠三千萬元，而周寶珠即應將二張本票
    返還予儷國公司並撤銷查封塗銷抵押權之協商過程及付款情形，且被告與洪勝雄
    等均自黃宇功處獲得不少股金，又儷國公司所信託登記之農民多數係由被告所掌
    控，買方得以取得儷國公司農民之印鑑證明，顯見被告同意買賣云云，實則：１
    、共同被告袁巧齡委任辯護人謝萬生律師於八十三年十二月二十九日陳報：「為
    保全公司財產，依照山田老太太旨意儘速出售系爭不動產，再將取得價金，通知
    國內外股東取回」等語，且袁巧齡於八十三年十月十四日召開股東會及董事會亦
    坦承公司土地變賣為權宜措施，與其事後所證不知出售情形不符，而被告於偵查
    中已當庭表明未去開會，上開會議記錄出席人一欄亦確無被告之簽名，又袁巧齡
    證稱是黃宇功找代書塗銷受託農民之抵押權，並稱此為黃宇功與被告之意思，惟
    農民徐運福等人之協議書卻係由袁巧齡簽名，並無被告之簽名，足見其陳述前後
    不一；而依袁巧齡所述謝萬生律師跳過伊直接找買方駱文欽談，並收受駱文欽之
    二億四千萬元，可見謝萬生律師就本件涉及亦深，是謝萬生律師所稱其他股東同
    意一節，係為迴護袁巧齡，並規避自己責任，其證言尚難盡信；且謝萬生律師證
    稱被告在台中市建築仲裁會協調時僅在場五分鐘，當時賴利水、王淑榮律師在場
    ，嗣後改到賴利水事務所協調，被告則未到場，則協調過程與結果，應訊問重要
    證人賴利水律師及王淑榮律師，以查明袁巧齡所述被告有同意付三千萬元以撤銷
    執行是否實在，又謝萬生律師證稱被告與陳聰明在協調時發生衝突，足見被告並
    未如袁巧齡所稱為附和黃宇功而同意和解撤銷執行以便過戶，原審判決未訊問相
    關證人且未斟酌被告參與協調之情形，即屬重要證據漏未審酌；２、被告已於八
    十一年十二月二十四日與新任董、監事辦理移交，並未再參與儷國公司之業務執
    行，亦未獲公司通知參與任何會議，迨八十三年十二月間獲悉儷國公司信託登記
    予徐運福等五人名下之土地，未經被告或其他股東之同意，竟移轉於林慎福等人
    名下，遂委請伍運勳律師函催林慎福等人回復原狀，此項重要證據已提出於原審
    法院，茍經斟酌，即足堪證明被告未參與公司或黃宇功等人之任何協議、會商；
    而被告移交執行業務之權責後，未見儷國公司就被告投資之款項及事業為任何進
    展，遂於八十三年八月七日出售被告及洪勝雄所持儷國公司之股份予黃志波，惟
    就出售價金有爭執，遂共同至謝萬生律師事務所再為補充協議，由黃志波開立支
    票支付，並言明如黃志波所開立之支票未兌現時，應負責將股票返還，此亦經謝
    萬生律師見證屬實，且黃志波嗣後委請黃宇功交付他人所開立之票據藉供履行買
    賣契約，而取回黃志波原開立之票據，益證被告確未參與黃宇功出售土地之謀議
    ；另萬國法律事務所律師於八十三年三月十六日發函予被告，表明該所律師受任
    辦理儷國公司所有土地之地價稅繳交事宜，自堪信萬國法律事務所律師受任辦理
    該事宜，實不得使不知情之被告測知山口美惠子死亡之事實或黃宇功有意圖不法
    利益處分資產予林慎福之情；３、依袁巧齡於偵查中具狀稱：「因黃宇光之父黃
    志波未能依約履行付款，故駱文欽（即買主代表）不須再給付黃志波，經謝萬生
    律師協調後將黃宇光（百分之十五）、甲○○（百分之十）、洪勝雄（百分之五
    ）等三人合計百分之三十即儷國所持股份收購」，並參酌黃宇光所提買賣過程、
    價款及說明書所載：「黃宇光、甲○○、洪勝雄出售股票百分之三十給黃志波‧
    ‧‧以配合百分之百股東同意出售土地」，足見被告出售股份實係黃宇光出售土
    地後為能配合全體股東同意之計劃，與買賣土地無關，並非朋分土地價金；４、
    證人林慎福、陳曉明、駱文欽均證稱出賣人部分是黃宇功接洽，被告並未出面，
    且買賣契約書上亦無被告之簽名，而被告於八十三年五月十日寄發一五五九號存
    證信函予袁巧齡、賴浩敏律師表示仍欲經營球場，反對出售土地，又關於儷國公
    司股東與周寶珠之協議書上，並無被告之簽名，亦未給付予被告，甚且被告於八
    十三年十二月二日委由伍運勳律師發函要林肇榮三人返還土地等情，足證被告並
    未參與出售等事，又雖被告收受之部分價金六千萬元之支票係陳曉明所簽發（發
    票日為八十四年一月十五日），惟由該支票所示，被告係於八十三年十二月十四
    日簽收，已在上開陳曉明與儷國公司法定代理人袁巧齡、黃宇光於八十三年十二
    月八日簽定協議書之後，則被告收受支票在後，即難認被告有參與出售土地事宜
    ；５、本件系爭土地之拍賣係因袁巧齡開立本票予陳聰明（周寶珠）所引起，與
    被告無關，茍因此被拍賣，被告尚為受害人，自不可能同意塗銷抵押權，且塗銷
    農民抵押權之協議書上亦無被告之簽名，足徵被告並未參與塗銷抵押權；６、背
信罪、侵占罪為即成犯，且我國不處罰事後共犯，就原審判決觀之，黃宇功係以
    儷國公司負責人自居出售系爭土地，其於簽約同時收受訂金一億四千萬元時，即
    已成立犯罪，既無證據證明被告事前參與，且被告與黃志波所訂立者為股份買賣
    契約，非土地買賣契約，與土地之出售無涉，出售股權本為公司法第一百六十三
    條第一項所准許，即無從認定被告有犯意聯絡，被告自不成立共同背信罪；７、
    公司為股東所組成，股東之意思即為公司之意思，故若實質上確有董事參與，而
    山田美惠子亦曾同意出售，並經多數股東同意，即形成多數股東同意讓與之意思
    ，縱形式上未符合公司法第一百八十五條第一項、第五項召開董事會提案及股東
    會決議之規定，實質上亦應認已符合上開規定之意旨，是該讓與行為僅涉及民事
    上是否有效或得撤銷之問題，於刑事方面，參與之股東、董事並無犯罪故意，自
    無刑事責任；８、本件系爭土地出售之價款，扣除其中陳聰明以山田美慧子積欠
    周寶珠而取走者、保留由謝萬生律師保管及買受人須貸款尚未支付者，應足以支
    付風土公司，對風土公司應無損害可言。綜上各節，原判決就此等重要證據均未
    審酌，於判決理由中亦未說明何以不採為有利被告之認定；（二）、本件具有刑
    事訴訟法第四百二十條第六款之新證據如下：１、原審判決認黃志波與被告間股
    權買賣契約書為虛偽一事，實有錯誤，蓋黃志波為利亞建設事業股份有限公司之
    股東兼監察人，原屬儷國公司之股東兼監察人，持有股份，並非全無財產，其與
    被告間股權買賣，此有當年度證券交易稅繳款書可證；２、被告已於八十一年十
    二月二十四日與新任董、監事辦理移交，並未再參與儷國公司之業務執行，迨八
    十三年十二月間獲悉儷國公司信託登記予徐運福等五人名下之土地，未經被告或
    其他股東之同意，竟移轉於林慎福等人名下，遂委請伍運勳律師函催林慎福等人
    回復原狀，此項重要證據已提出於原審法院，而上開董、監事移交之切結書於原
    判決確定前不及發現，卻成立於事實審法院判決前，是該確實之新證據若經斟酌
    ，足認受有罪判決之被告應受無罪之諭知；３、原審判決認定被告參與出售土地
    之犯行，以土地使用權同意書有被告簽名為據，然不僅於一、二審審理時未經提
    示該同意書，且該同意書係於八十年三月十二日製作，該同意使用之土地並非儷
    國公司之財產，更非本件出售之土地，純為請地主允許通行之用，尚不得憑以認
    定被告與黃宇功具有犯意聯絡；４、被告在台中建築仲裁協會協議時，僅在場五
    分鐘，嗣後於賴利水律師事務所協調時，被告亦未參與，顯見被告並未為同意給
    付陳聰明、周寶珠三千萬元以塗銷系爭土地查封登記及撤回強制執行程序之協議
    ，此亦有當時在賴利水律師事務所參與協商之王淑榮律師所出具之福群律師事務
    所函正本一紙可證，此即屬刑事訴訟法第四百二十條第一項第六款之新證據；５
    、被告於八十三年十月十四日在台宗醫事檢驗所檢查身體，實不可能出席同日之
    股東會、董事會，自無可能參與虛立會議記錄，且該臨時董事會、股東會記錄已
    為副野重德自承為其所草擬，是被告無從知悉或參與八十三年十月十四日及八十
    三年八月十七日、九月十四日告訴人或公訴人所指之犯罪事實，亦未見被告與副
    野重德有何犯意聯絡、朋分款項之情，副野重德又與被告無何親故之誼，不可能
    偏厚於被告，其始終未指訴被告有參與或分擔犯行之事實，應認為真正，且林慎
    福於八十四年二月十四日偵查中並陳稱未見過黃宇光出示該公司股東會或董事會
    開會同意證明，益證被告未有共同謀議及行為之分擔；６、苗栗地政事務所檢送
    之土地登記聲請書固記載：「本案確依公司法完成處分程序；如有不實，申請人
    願負法律上之一切責任」，然該記載僅為代書陳曉明辦理登記時，依規定所需蓋
    用以刻製制式之橡皮章，並無任何證據足證被告指示、利用陳曉明為不實填載而
    使公務員為不實登載可言，綜上足見被告並未參與共同出售之背信犯行，亦無偽
    造文書可言，而被告亦於二審法院審理時表明確不知此事等語，原判決漏未斟酌
    上開有利於被告之證據，亦未說明不予斟酌之理由，爰依刑事訴訟法第四百二十
    條第六款、第四百二十一條規定，聲請再審云云，並提出同時載有謝萬生、袁巧
    齡之陳報狀影本、袁巧齡陳報狀影本、買賣過程、價款及說明書影本、稅額繳款
    書影本、利亞建設事業股份有限公司、儷國建設股份有限公司變更登記事項卡、
    台宗醫事檢驗所生化檢驗報告書影本、補充買賣契約書影本、土地使用權同意書
    影本、切結書影本、伍運勳律師用牋影本、契約書影本、股份買賣常國法律事務
    所函影本、地價稅補發催繳繳款書影本、儷國育樂事業股份有限公司臨時董事會
    及股東會會議記錄影本原審審判筆錄影本、福群律師事務所函正本各一份、檢察
    官訊問筆錄影本四份為證。
二、按有罪之判決確定後，因發現確實之新證據，足認受有罪判決之人應受無罪、免
    訴、免刑或輕於原判決所認罪名之判決，為受判決人之利益，得聲請再審，刑事
    訴訟法第四百二十條第一項第六款定有明文。所謂發見確實之新證據，係指就該
    新證據之本身作形式觀察，毋須經調查程序，顯然可認為足以動搖原確定之判決
    ，且該證據於當時已存在，只為法院及當事人所不知，迨判決後始行發現之情形
    而言。如聲請人提出之證據，不足以推翻原確定判決所憑之證據者，均非上開所
    謂確實之新證據，且該新証據，係指當時已經存在而發見在後或審判時未經注意
    之証據，且能證明原確定判決所認定之事實為錯誤而言，此有最高法院四十年台
    抗字第二號、四十九年台抗字第七十二號、三十五年特抗字第二一號著有判例。
    又所謂漏未審酌乃指第二審判決前已發現而提出之證據，未予審酌而言，苟被捨
    棄之證據，已於理由內敘明其捨棄之理由者，即非漏未審酌。又所謂重要證據，
    必須該證據已足認定受判決人應受無罪、或免訴、或輕於原審所認定之罪名方可
    ，如不足以推翻原審所認定罪刑之證據，即非足生影響於原判決之重要證據。又
    按不得上訴於第三審法院之案件，除刑事訴訟法第四百二十條規定外，其經第二
  審確定之有罪判決，如就足生影響於判決之重要證據漏未審酌者，亦得為受判決
    人之利益，聲請再審，同法第四百二十一條定有明文。所謂漏未審酌乃指其證據
    在前訴訟程序已發現並提出於法院，法院未予審酌而言，苟被捨棄之證據，已於
    理由內敘明其捨棄之理由者，即非漏未審酌。又所謂重要證據，必須該證據已足
    認定受判決人應受無罪、或免訴、或輕於原審所認定之罪名方可，如該證據縱經
    審酌仍不足以推翻原審所認定罪刑者，即非足生影響於原判決之重要證據，自不
    得據以聲請再審。綜之，有罪之判決確定後，為受判決人之利益聲請再審，必其
    聲請之理由合於刑事訴訟法第四百二十條第一項所定情形之一或第四百二十一條
    有足生影響於判決之重要證據漏未審酌者，始准許之。
三、經查，本件確定判決認被告甲○○與野副重德、洪勝雄、黃宇功、陳聰明，共同
    意圖為自己不法利益，而違背受託忠誠義務，致生損害於本人及儷國公司、風土
    公司之權益，依刑法第三十一條第一項之規定，係犯刑法第三百四十二條第一項
    之背信罪。另與袁巧齡、野副重德、洪勝雄、黃宇功與林汝銓等人，就利用不知
    情代書陳曉明，於土地登記申請書備註欄上填載「本案確依公司法規定完成處分
    程序，如有不實申請人原負法律上之一切責任」等不實內容，並持往苗栗縣苗栗
    地政事務所辦理前揭土地移轉登記手續，該地政事務所承辦人員不察而准予辦理
    移轉登記手續並登載於所掌管之土地登記公文書上，足以生儷國公司之權益及地
    政機關對於土地登記管理之正確性部分，係犯刑法第二百十四條使公務員登載不
    實事項於公文罪，二罪並有方法結果之牽連關係，從重論以背信罪。係以：（一
    ）、股東會之決議乃公司之意思決定，然不似自然人之意思決定，僅係一種心理
    之過程而已，其本身即係一種法律程序，從而其決議須基於適法之程序而形成時
    ，始能發生公司意思決定之效力。查讓與公司全部或主要部分之財產，為攸關公
    司財產之重大變更行為，因此公司法第一百八十五條有特別嚴格之程序要求，不
    僅應經股東會以有別於普通決議之特別決議方式，應有代表已發行股份總數三分
    之二以上股東出席之股東會，以出席股東表決權過半數之同意行之（公司法第一
    百八十五條第一項第二款），同時該議案更應先由有三分之二以上董事出席之董
    事會，以出席董事過半數之決議提出（公司法第一百八十五條第五項）。關於本
    案儷國公司土地之處分，並未經儷國公司董事會、股東會依前開公司法規定合法
    提案、決議，除有本案共同被告甲○○、洪勝雄、范育材等三人於偵查中之及原
    審供述可證外（詳參見偵查卷八十三年十二月二十日偵查筆錄及原審八十七年十
    月廿九日筆錄），本案被處分之儷國公司土地，為價值高達數億元之鉅額資產，
    且為儷國公司主要且唯一之財產，被告袁巧齡、黃宇功、洪勝雄、甲○○、野副
    重德等人在未經公司董事會、股東會合法提案、決議下，虛構合法買賣要件，把
    公司主要且唯一之鉅額財產處分殆盡，處分土地取得之價金，更巧立名目瓜分一
    空未交與儷國公司，被告袁巧齡等確犯有背信之罪，甚為明確。又查儷國公司股
    東除被告黃宇功、甲○○、洪勝雄等人外，尚有持有儷國公司百分之七十股份之
    法人股東風土公司及范育材二人。查風土公司指派於儷國公司、依法有權代表風
    土公司行使股東權利之代表人為告訴人柳澤英世，此有儷國公司登記事項卡可稽
    ，另風土公司登記上之董事長則為王文玉，由卷存資料可知，告訴人柳澤英世甚
    至王文玉從未同意將儷國公司土地處分予駱文欽等人，而另一股東范育材亦自始
    自終否認知悉處分土地事，在此情形下，被告袁巧齡等竟稱處分儷國公司土地業
    經儷國公司全體股東同意云云，顯屬無稽；（二）、股份有限公司在股東有限責
    任原則下，公司必須經常維持相當於資本之現實財產，始足維持公司之正常運作
    及公司信用，因此於公司存續中公司法有資本維持、資本不變二大原則，基此大
    原則，公司不僅必須有盈餘時，始得分配盈餘，且必須先依公司法相關規定彌補
    虧損、提出法定盈餘公積後始得分配，又公司資本之減少，則必須經嚴格之法定
    程序，而除非公司解散並經清算程序，公司股東不得隨意分派公司財產，易言之
    ，根據公司法之規定，縱使全體股東同意也不得任意將公司資產分配予股東個人
    。查如附表所示之儷國公司土地財產，為儷國公司主要且唯一之財產，縱使被告
    等人處分土地合法，處分土地所得之數億元價金，依前開說明，依法亦應歸屬儷
    國公司而不得任意瓜分處分，否則儷國公司如何繼續經營、存續？惟被告等竟不
    此之圖，卻巧立各種名目非法瓜分，其中被告甲○○與洪勝雄、黃宇功等以出賣
    股份為由取得數千萬元，甚至上億元，另共同被告野副重德、林汝銓則取走高達
    一千餘萬元等，以上均已使儷國公司或其最大股東風土公司受到難以估算之損害
    ，被告等之背信罪責已甚為明確；（三）、袁巧齡僅為風土公司董事，並無權代
    表風土公司處分系爭土地，袁巧齡竟代表風土公司以四億元出售儷國公司百分之
    七十股份予被告黃志波（實則黃志波為黃宇功之人頭，對於此一買賣之過程完全
    未參與或知情），買受股份者既為被告黃志波個人（實則為黃宇功），則買受股
    份之四億價金自應由黃志波（黃宇功）給付，惟風土公司出賣儷國公司百分之七
    十股份應得之四億一千萬元價金，除袁巧齡以儷國公司給同案被告陳聰明之三千
    萬元充為四億元之一部分外，謝萬生律師代儷國公司保管五千萬元，儷國公司土
    地買受人陳曉明尚有尾款三億多元因土地遭假處分而未給儷國公司，均待給付風
    土公司，業同案被告黃宇功、陳曉明供述及證人謝萬生證述在卷，前開風土公司
    出賣股份應取得之價金，並非由被告黃志波（黃宇功）給付，竟係以被告等處分
    儷國公司土地所得之價金充數，易言之，黃宇功係以公司所有之財產為個人支付
    價金，其中之不法不言自明，參與其事之儷國公司董事包括被告以及袁巧齡、黃
    宇功、洪勝雄、野副重德、林汝銓等損害儷國公司背信之罪，甚為明確；（四）
    、袁巧齡並曾陳稱：被告與洪勝雄辯稱其係出賣股份並未參與出賣土地，惟查彼
    二人自處分儷國公司土地之價金中，即取得約一億元之酬勞，況由謝律師所提交
    之土地使用同意契約書影本中，有甲○○之簽字，亦可知該二人實際有參與出賣
    土地，有關拋棄抵押權一事，係野副重德、林汝銓、甲○○、洪勝雄與黃宇功等
    人所為等語（參見八十八年二月二十四日辯護意旨狀，原審卷(二)第一九八頁至第
    二００頁）。袁巧齡並於本院調查中明確指出：被告與洪勝雄、黃宇光等股東他
    們認為儷國公司的財產被查封如果不和陳聰明解決會損失更大，我知道甲○○知
    道儷國公司土地要出售，他有代表洪勝雄出面和陳聰明協議要私下另外取得五百
    萬的代價，但是陳聰明不同意，我知道他們也有找黃宇功要錢，黃宇功有把他私
    人的房子設定抵押給甲○○，但是黃宇功後來沒有付錢，所以甲○○常常說黃宇
    功欠他五百萬還沒還。在甲○○代表洪勝雄出面談判的過程，後來黃宇功有出面
    ，和陳聰明殺價希望從五千四百多萬降到三千萬元解決。（和黃志波所簽訂八十
    三年八月十六日土地買賣契約書是否虛偽的？）是黃宇功賺差額，這買賣是假的
    。（他如何來賺差額？）根本沒有付給儷國公司四億元，他因為收了買方駱文欽
    他們一億四千萬元訂金，他告訴他可以代表儷國公司，並且以七億一千五百萬元
    成交，但他私下卻想賺差額，做一個虛偽不實的買賣契約，假裝儷國公司與黃志
    波以四億元成立買賣。（為何在八十三年八月十七日陳曉明與儷國公司所簽之不
    動產買賣契約書上補簽名蓋章？）（提示契約書影本）當時黃宇功已經和駱文欽
    談好買賣，是謝萬生說若要在契約上補簽名蓋章，契約才合法，我因此信以為真
    就這麼做，但是我卻沒有拿到任何錢，連買賣契約書的正本都沒有。謝萬生律師
    跳過我，直接找黃宇功代表駱文欽買方來談，後來駱文欽就付二億四千萬交給謝
    萬生律師經手，等條件成就才付款，沒想到後來黃宇功與甲○○知道這事情就謝
    萬生律師說他們的股份有出售要拿這個錢，謝萬生律師先斬後奏，把錢分給黃宇
    功、甲○○、洪勝雄他們，事後才告訴我，我知道後覺得不可思議，也感到很無
    奈。（洪勝雄、甲○○把股份賣給黃志波也是他們二人與黃宇功要侵吞儷國公司
    出售土地價款的手段？）謝萬生違反律師的倫理道德，把錢私下分掉，我不解除
    委任是為了維持最低尊嚴，他把錢擅自分給黃宇功、甲○○他們，我想這應該也
    可以說是他們為了分錢的障眼法才會訂約的。（既然儷國公司都賣掉了，黃宇光
    要以黃志波名義向洪勝雄、甲○○購買儷國公司的股份？）這是甲○○、洪勝雄
    出的主意，黃宇功為了分贓才配合的。（野副重德在本案所扮演的角色？）因為
    他控制風土公司的印鑑章及權狀，所以他本來只是一個通譯職務，不是公司的股
    東，但卻可以分到錢，當時因為他語言上與山田美惠子可以溝通，山田美惠子生
    病所以很信任他，野副重德告訴山田美惠子把印鑑及權狀交給他保管云云。（本
    院八十九年五月十九日訊問筆錄）黃宇功為賺取其間差價，故以其父黃志波名義
    與被告訂立股份買賣合約，該合約係由謝萬生律師所擬，然因黃志波未能依約履
    行付款，迄今分文未付，故該買賣合約解除作廢無效，且買方林慎福、駱文欽亦
    當庭供稱黃宇功持舊的經濟部執照，未向買方坦然告知儷國公司董事長早經董事
    會及股東會改選為被告，致令買方心生疑慮，儷國公司分文未得，被告因此未曾
    亦無從經手該等巨額款項。（參見原審八十八年二月二十四日辯護意旨狀，原審
    卷(二)第一九八頁至第二００頁）因為儷國公司的印鑑章是野副重德及林汝銓保管
    ，如果不付錢給他，他不交出來，就沒辦法辦理過戶，我的部分是林汝銓代表我
    出面去收的，我有埋怨他這樣做是不對的，後來這錢是林汝銓拿走了。（和黃志
    波所簽訂八十三年八月十六日土地買賣契約書是否虛偽的？）是黃宇功賺差額，
    這買賣是假的。（他如何來賺差額？）根本沒有付給儷國公司四億元，他因為收
    了買方駱文欽他們一億四千萬元訂金，他告訴他可以代表儷國公司，並且以七億
    一千五百萬元成交，但他私下卻想賺差額，做一個虛偽不實的買賣契約，假裝儷
    國公司與黃志波以四億元成立買賣。（既然你明知與黃志波買賣不實，為何會在
    契約書上出賣人蓋章？）當時我不知道是假的，這是謝萬生律師出的主意，當時
    我不懂而簽名蓋章，而且黃宇功要我這麼做的，他告訴我先買風土公司對於儷國
    公司百分之七十的股權，這契約是給買方看的，否則買方不給錢，有說買方嫌儷
    國公司不清楚，不會付錢。（為何在八十三年八月十七日陳曉明與儷國公司所簽
    之不動產買賣契約書上補簽名蓋章？）（提示契約書影本）當時黃宇功已經和駱
    文欽談好買賣，是謝萬生說若要在契約上補簽名蓋章，契約才合法，我因此信以
    為真就這麼做，但是我卻沒有拿到任何錢，連買賣契約書的正本都沒有。（既然
    儷國公司都賣掉了，黃宇光功以黃志波名義向洪勝雄、甲○○購買儷國公司的股
    份？）這是甲○○、洪勝雄出的主意，黃宇功為了分贓才配合的等語（本院卷附
    八十九年五月十九日訊問筆錄）；（四）、同案被告野副重德亦供稱：（八十三
    年十月十四日有無開會？）沒召開這會議。（為何妳在八十三年十二月二十日偵
    查中說有開這會？）事實上沒開，這本來只是初步協議，當時我不了解檢察官問
    話內容，所以弄錯了。（系爭土地不是賣給黃宇功，黃志波為何又賣給林慎福等
    人？）當時黃宇功已找好買主駱文欽、林慎福等人，但沒告訴我，而假裝以他父
    親黃志波名義買儷國公司百分之七十股份，關於一億四千萬部分是黃宇功向林慎
    福所收之價款，並不是他自己的錢。（參見本院八十八年十一月十九日訊問筆錄
    ，本院卷）有關儷國公司土地被變賣、移轉所有權登記乙事‧‧‧事實上，黃宇
    功即曾以其父黃志波名義為買受人與袁巧齡訂立土地買賣契約書，意圖非法承買
    儷國公司之不動產，前揭土地買賣契約書之簽訂既未經股東會或董事會通過等語
    （參見八十四年元月十七日補充辯述狀，同右偵卷第三０四頁至第三０五頁）；
    （五）、證人謝萬生律師之曾證稱：（本件土地買賣你何時介入？）八十三年六
月份黃宇功來找我，要我幫他處理與駱文欽之間的儷國公司土地買賣事宜，當時
    他們已口頭談成，並收一億四千萬的訂金。（黃宇功賣土地給駱文欽時，林汝銓
    、野副重德是否知道？）知道，談了好幾次他二人都在。本來黃志波的土地買賣
    契約是要與野副及林汝銓簽的，因為他們要求除風土公司擁有的百分之七十股份
    價金外，另外多要求五千萬元，黃宇功不同意，才與袁巧齡簽約。（八十五年八
    月十七日訊問筆錄，八十五年度偵字第五一號卷第二三五頁背面至第二三七頁）
    八十三年八月十六日黃宇功再次邀約陳報人至其辦公室，袁巧齡當日表示野副等
    人並非風土百分之七十股份之真正權利人，伊同意以四億元之價格將風土百分之
    七十股份讓售予黃志波先生，並與黃志波訂立買賣契約。斯時袁巧齡固為儷國公
    司之法定代理人，卻未擁有儷國公司之權狀、印鑑證明、印鑑章及公司執照等，
    是黃宇功與陳曉明等人簽約後因須前開證件，故由林汝銓及野副於八十三年八月
    二十三日親自攜權狀、儷國之印鑑證明書至台中交付買方代書收執，渠等並於系
    爭之不動產買賣契約書及土地所有權移轉契約書用印後，收取黃宇功所交付之一
    千萬元。嗣因系爭土地遭受周寶珠執行查封拍賣，陳報人告以黃宇功等人可先清
    償儷國債務後再予實施假扣押，然後再向法院提起確認周寶珠所執有之本票債權
    不存在之訴，然前開意見並未得黃宇功等人同意，後渠等經協議後，以三千萬元
    解決周寶珠之查封。由於周寶珠之進行查封，致使買賣雙方履約條件發生變動，
    嗣經多次協調，遂於八十三年十二月八日買賣雙方另行簽訂協議書，以補充原於
    八十三年八月十七日及八十三年十月十五日所訂定買賣契約不足部分，依該協議
    書第四條規定由本人保管一億五千萬元之支票四紙（見竹檢八十五年度偵字第一
    ０七三四號卷第九五至第九六頁），另二紙交付與農民之五千萬元部分則由黃宇
    光及其配偶分別於八十三年十二月十日及八十三年十二月十三日領取（見同卷第
    九七頁），而一億五千萬部分中之一億元則於八十三年十二月十四日由黃宇功領
    取（見同卷第九八頁），嗣因日本人柳澤英世提出告訴，袁巧齡來函要求本人勿
    將所保管之五千萬元交予黃宇功（見同卷第一０一至第一０六頁），並於八十四
    年元月十九日委託陳報人保管前開金額（見同卷第一０七至第一０八頁）。本人
    遂將之存放於銀行（見同卷第一０九至第一一０頁）以待權利人領取。（八十五
    年八月二十一日陳報狀，八十五年度偵一０七三四卷第六八頁背面至第七０頁背
    面）（【提示土地買賣契約書】有何意見？）他們當時談妥後找我去作見證‧‧
    ‧其中四億元只是要給風土公司的部分，當時國內股東與袁巧齡（代表國外股東
    ）、甲○○與洪勝雄均在場‧‧‧因股權無法移轉，後來再改由賣土地的方式，
    撤銷強制執行協議書簽訂時大家在場，且均知情（八十八年二月十日訊問筆錄，
    原審卷第九五頁背面至第九六頁）（何人找你出面處理？）因該土地被查封要被
    拍賣，黃宇光、洪勝雄、甲○○等國內股東很緊張，過來問我如何處理，我和他
    們到新竹地院執行處查證後了解因為袁巧齡開出本票給周寶珠，而周寶珠委由陳
    聰明去執行。他們聽完我的建議後就聯絡周寶珠他們的人來我事務所談，本來有
    談到要賣股份之事，但因為他們拿不出股票，野副重德、林汝銓說股票丟掉了，
    我說既然這樣不能賣股份，只能透過協議將整個公司之資產做處理。其間甲○○
    與陳聰明起衝突，陳聰明有說本來是風土欠他們錢，但怕如果拿風土股票沒有保
    障，因為他說林汝銓、野副重德他們要處分風土的股份，所以他要袁巧齡開儷國
    之本票給他。後來在找台中建築公會協調之前，黃宇光、甲○○來找我說有關農
    地部分已過戶給駱文欽，駱文欽已付一億四千萬，他們覺得付太少，要我陪他們
    找駱文欽多付一點錢，駱文欽說既然被拍賣了，他準備到法院去標，經我勸告後
    他同意繼續拿錢出來以便與黃宇光他們來解決‧‧‧聽說後來協調地點改到賴利
    水律師事務所，但我沒有去，他們協調後黃宇光、駱文欽有到我事務所告訴我說
    已解決周寶珠方面之問題，是以三千萬來解決，這三千萬是駱文欽先付出來作為
    將來之價金，如果袁巧齡要分風土公司之錢，這三千萬要先扣掉，之後他們撤銷
    執行程序。後來因為要補錢又簽訂補充確認協議書，以確定雙方價金如何交付之
    問題，駱文欽開出之票雙方同意由我保管，如果買方同意支付，賣方出示完成過
    戶資料，我就支付賣方所指定的人。（為何原先買賣契約書之出賣人由黃宇功改
    袁巧齡？）這是買方要求，因為後來才發現袁巧齡才是真正負責人。（這些土地
    不是原先賣給黃志波，為何又賣給陳曉明他們？）可能是黃宇功要賺差價所以二
    份契約書訂立時間只差一天，其中以黃志波為承買人之契約，黃宇功付款之方式
    是以不動產二億來支付（駱文欽支付錢為何沒有交給儷國公司而由黃宇功把它分
    掉了？）因為袁巧齡同意由黃宇功取款，當時我告訴黃宇功取款後要付給袁巧齡
    ，以便履行當時同意以四億元買下風土公司所擁有儷國公司之股份，但黃宇功後
    來取得款項後沒這麼做，因為甲○○、洪勝雄逼他，還有他財務有問題，所以沒
    把錢交給袁巧齡。（為何黃宇功會拿向駱文欽取得之錢去向甲○○、洪勝雄買百
    分之十五之股份？）因為甲○○、洪勝雄要黃宇功付款。（為何黃宇功要付野副
    重德、林汝銓一千萬或一千一百二十萬元？）我聽說是一千一百二十萬元，這是
    黃宇功私下做的，因為要用印時，儷國、袁巧齡之大小章及印鑑證明都是由林汝
    銓、野副重德控制，為履行買賣才這樣。（為何黃宇功向甲○○、洪勝雄買股份
    卻要登記他父親黃志波之名義？）實際股票都在我這裡，實際上未完成買賣，至
    於黃宇功為何要以黃志波名義訂約，我不知道可能黃宇功已答應收集款項後交給
    袁巧齡雙方代理，所以以黃志波名義來訂約。黃宇功、甲○○、洪勝雄擁有儷國
    公司股票都放在我那裡，這案件是黃宇功把錢分配不當等語（本院八十九年二月
    二十五日訊問筆錄）；（六）、同案被告陳曉明、駱文欽、林慎福方面供稱：（
    訂立契約並辦理過戶，是由誰與你們接洽的？）印鑑章是由日本人野副重德，權
    狀是野副、黃宇功、林汝銓等人拿出來的，是我去辦理過戶登記的。（八十五年
    四月二十六日訊問筆錄，竹檢八十五年度偵字第五一號卷第三五頁背面至第三六
    頁）黃宇功以出賣人為儷國公司法定代理人自居，被告等信以為真，故於簽約時
    即支付一億四千萬元，三張支票指名儷國公司為受款人，由黃宇功收取，並提示
    兌領。八十三年九月十四日前，在台中市儷國公司內，依買賣契約辦理申報增值
    稅及買賣移轉登記書類加蓋印章時，係由野副重德及林汝銓二人，分別提出公司
    所有權狀、印鑑證明書及印章，並有股東會決議處分之文件，始發現儷國公司負
    責人已非黃宇功而為袁巧齡，然所有移轉資料文件，皆由黃宇功、野副重德、林
    汝銓提出完備文件而進行辦理移轉登記。進行登記之際，始發現買賣標的物其中
    五三筆土地，早於八十三年九月二十一日由陳聰明向台灣新竹地院民事執行處以
    本票強制執行名義查封執行而無法移轉，不得已於執行拍賣期日前，始於八十三
    年十二月再由買受人陳曉明、出賣人儷國公司袁巧齡及強制執行之陳聰明三方協
    同處理，黃宇功、甲○○均在場，並書立撤銷強制執行及協議書。袁巧齡並同意
    由陳聰明撤銷強制執行，而由買方應付價款中，提出三千萬元清償陳聰明。（八
    十八年九月九日答辯狀，本院卷；另八十八年元月二十七日辯護意旨狀，原審卷
    第三０頁背面至第三三頁亦同旨）八十三年九月十四日前，買賣雙方在儷國公司
    內，依買賣契約辦理申報增值稅及買賣移轉登記書類加蓋印章時，係由野副重德
    及林汝銓二人，分別提出公司「所有權狀」、「印鑑證明書」及「印章」，並有
    股東會決議處分之文件，始發現儷國公司負責人已非黃宇功，而為袁巧齡，然所
    有移轉登記資料文件，皆由黃宇光、野副重德、林汝銓提出完備文件而進行辦理
    移轉登記。袁巧齡並出面在原契約書上負責人簽名。進行登記之際，始發現買賣
    標的物其中五三筆土地，早於八十三年九月二十一日由陳聰明向新竹地院民事執
    行處以本票強制執行名義查封執行而無法移轉，不得已於執行拍賣期日前，始於
    八十三年十二月七日再由買受人陳曉明、出賣人儷國公司袁巧齡及強制執行之陳
    聰明三方協同處理，黃宇功、甲○○均在場，並書立撤銷強制執行及協議書。袁
    巧齡並同意由陳聰明撤銷強制執行，而由買方應付價款中，提出三千萬元清償陳
    聰明，該三千萬元分別指名儷國公司受款人之七張支票由被告陳聰明、袁巧齡領
    取。（本院卷附八十九年三月廿四日辯護意旨狀）（問文欽、曉明、慎福）（有
    何其他陳述？）（文欽）他們全部股東都有參與，我只沒有看到柳澤有出面，其
    他統統有，而且從頭到尾都沒講到賣股權，只是講到要賣土地之產權，而且謝萬
    生律師出面都是說當時是甲○○、袁巧齡一直拜託他來湊合等語（本院卷附八十
    九年三月二十四日訊問筆錄）；（七）、此外，復有儷國公司八十三年十月十四
    日臨時董事會及股東會會議紀錄（偵一０七００卷第六九至第七二頁；第一二七
    至第一三０頁）、黃宇功簽發支付野副重德、林汝銓共計新台幣一千萬元之支票
    四紙（同右偵卷第一六三至第一六四頁）、八十三年十二月七日陳聰明、袁巧齡
    、陳曉明撤銷強制執行及協議書（同右偵卷第二三四至第二三五頁）、陳曉明簽
    發支付儷國公司三千萬元之支票七紙（同右偵卷第二三六至第二三七頁）、陳聰
    明撤回強制執行聲請狀（同右偵卷第一九０頁）、八十三年八月十七日陳曉明與
    儷國公司法定代理人袁巧齡、黃宇光土地買賣契約書（同右偵卷第二七０至第二
    七八頁）、黃宇光簽收由駱文欽支付訂金一億四千萬元之支票三紙（同右偵卷第
    二七九頁）、儷國公司土地登記簿影本（偵一０七００卷封底證物封套內、八十
    三年十二月八日陳曉明與儷國公司法定代理人袁巧齡、黃宇功協議書（同右偵卷
    第二三０至第二三二頁）、八十三年八月十六日儷國公司法定代理人袁巧齡與黃
    志波土地買賣契約書（同右偵卷第二八一至第二八五頁）、八十三年八月二十七
    日黃志波與甲○○、洪勝雄股份買賣契約書、補充買賣契約書暨支付買賣價金之
    支票、買賣標的之股票（八十三年八月四日黃宇功致野副重德借據乙紙（同右偵
    卷第三二二頁；原審卷第二二五頁）偵一０七００卷(二)第一四頁至第三五頁）、
    八十三年十二月八日袁巧齡簽立之同意書乙紙（同右偵卷第三二五頁）、八十三
    年十二月八日袁巧齡收受黃志波支付三千萬元用以清償陳聰明債權之收據乙紙（
    同右偵卷第三二六頁）八十三年九月十二日袁巧齡致黃宇光、甲○○、洪勝雄存
    證信函（同右偵卷第六０至第六一頁）、八十三年九月十三日袁巧齡致野副重德
    存證信函（同右偵卷第六四至第六六頁）、八十三年九月十三日袁巧齡致林汝銓
    存證信函（八十四年度偵字第四九六四卷第一三一至第一三二頁）、袁巧齡舉發
    申訴書（八十四年度偵字第四九六四卷第九五至第一０四頁、一三四至第一三六
    頁）、山田美惠子死亡診斷書（同右偵卷第一六一頁）、八十三年十月十四日黃
    宇光致野副重德存證信函（同右偵卷第二五八至第二六０頁）、八十三年二月十
    五日袁巧齡簽立致林汝銓之授權書（同右偵卷第三三一頁）、八十三年二月二十
    五日袁巧齡簽立致林汝銓之聲明信託股權歸還證明書（同右偵卷第三三三頁）、
    信託農民徐運福等五人簽立致林汝銓之土地移轉過程書（同右偵卷第三三七頁）
    、苗栗縣苗栗地政事務所所檢附之如附表所示土地之相關移轉登記資料可憑。觀
    諸苗栗縣苗栗地政事務所檢附之如附表所示土地之登記申請備註欄上確實載有「
    本案確依公司法規定完成處分程序，如有不實申請人原負法律上之一切責任」等
    不實內容。足證被告與袁巧齡、林汝銓、野副重德、洪勝雄、黃宇功等人明知未
    經公司股東及董事會議之法定程序，竟利用買方所委任之不知情代書陳曉明，於
    土地登記申請書備註欄上填載「本案確依公司法規定完成處分程序，如有不實申
    請人原負法律上之一切責任」等不實內容，並持往苗栗縣苗栗地政事務所辦理前
    揭土地移轉登記手續，該地政事務所承辦人員不察而准予辦理移轉登記手續並登
    載於所掌管之土地登記公文書上，足以生儷國公司之權益及地政機關對於土地登
    記管理之正確性，至為顯然。核諸原確定判決之上開理由，業經說明認定被告有
    罪之證據所在，再審聲請人聲請再審所提出之上開證據，就其本身作形式觀察，
    尚非顯然足以動搖原確定之判決，且非可足認其即有受無罪、免訴、免刑或輕於
    原判決所認罪名之判決，即非足生影響於原判決之重要證據，本件聲請人所舉聲
    請再審之理由，核與上引法條所定無一相符，應認為無再審理由，爰依同法第四
    百三十四條第一項，裁定如主文。
中      華      民      國    九十      年      七      月     十三     日
                            台灣高等法院刑事第十五庭
                                審判長法  官  雷  元  結
                                      法  官  許  宗  和
                                      法  官  鄧  振  球
右正本證明與原本無異。
不得抗告。
                                      書記官  洪  秋  帆
中      華      民      國    九十      年      七      月     十六     日
附表一：
┌──────────────────────────────────┐
│苗栗縣頭屋鄉○○○段土地（地號）                                    │
├──────┬──────┬──────┬──────┬──────┤
│二一○      │二四四─一  │四七七      │四七九      │四八七      │
├──────┼──────┼──────┼──────┼──────┤
│五六○      │五六二      │六五一      │八五一      │八五一─一  │
├──────┼──────┼──────┼──────┼──────┤
│八五二      │八五四      │八五七      │八五八      │八五九      │
├──────┼──────┼──────┼──────┼──────┤
│八六二      │八六六      │八六七─一  │八六七─二  │八六七─四  │
├──────┼──────┼──────┼──────┼──────┤
│八六七─五  │八六七─六  │八六七─七  │八七○      │八七八      │
├──────┼──────┼──────┼──────┼──────┤
│八七九      │八七九─一  │八七九─二  │八七九─三  │八七九─四  │
├──────┼──────┼──────┼──────┼──────┤
│八八○      │九○九─五  │九○九─六  │九○九─一四│九○九─一七│
├──────┼──────┼──────┼──────┼──────┤
│九一七─一九│九二七─一  │九二七─二  │九三一      │九三二      │
├──────┼──────┼──────┼──────┼──────┤
│九三三      │九四一─六  │九四一─七  │九四二      │九四二─一  │
├──────┼──────┼──────┼──────┼──────┤
│九四二─三  │九四二─四  │九四三      │九四三─三  │九四三─四  │
├──────┼──────┼──────┼──────┴──────┘
│九四三─五  │一○二九    │一○二九─一│
└──────┴──────┴──────┘
附表二：
┌──────────────────────────────────┐
│苗栗縣頭屋鄉○○○段土地（地號）                                    │
├──────┬──────┬──────┬──────┬──────┤
│二四四─二  │四七八      │四八○      │四八三      │四八四      │
├──────┼──────┼──────┼──────┼──────┤
│四八五      │四八六      │四八七─一  │四八七─二  │四八八      │
├──────┼──────┼──────┼──────┼──────┤
│四八八─一  │五五五─三  │五五七      │五五八      │五五九      │
├──────┼──────┼──────┼──────┼──────┤
│五六一      │五六一─一  │五六三      │五六四      │五六四─一  │
├──────┼──────┼──────┼──────┼──────┤
│六四五      │六四五─一  │六四五─二  │六五一─一  │六五一─二  │
├──────┼──────┼──────┼──────┼──────┤
│六五一─三  │八五三      │八五五      │八五六      │八六○      │
├──────┼──────┼──────┼──────┼──────┤
│八六一      │八六三      │八六四      │八六四─一  │八六五      │
├──────┼──────┼──────┼──────┼──────┤
│八六八      │八六九      │八八一      │八八二      │八八三      │
├──────┼──────┼──────┼──────┼──────┤
│八八四      │八八四─一  │八八五      │八八五─一  │八八六      │
├──────┼──────┼──────┼──────┼──────┤
│九○九      │九○九─八  │九○九─九  │九一二      │九一三      │
├──────┼──────┼──────┼──────┼──────┤
│九一七      │九一七─一  │九一七─二  │九一七─四  │九一七─五  │
├──────┼──────┼──────┼──────┼──────┤
│九一七─六  │九一七─七  │九一七─一二│九一七─一三│九一七─一八│
├──────┼──────┼──────┼──────┼──────┤
│九一七─二一│九二六      │九二七─七  │九二七─八  │九二七─九  │
├──────┼──────┼──────┼──────┼──────┤
│九二七─一一│九二七─一二│九二八      │九二八─一  │九二九      │
├──────┼──────┼──────┼──────┼──────┤
│九二九─一  │九二九─二  │九二九─三  │九二九─四  │九二九─五  │
├──────┼──────┼──────┼──────┼──────┤
│九二九─六  │九三○      │九三四      │九三八      │九三九      │
├──────┼──────┼──────┼──────┼──────┤
│九四○      │九四一      │九四一─一  │九四一─二  │九四一─三  │
├──────┼──────┼──────┼──────┼──────┤
│九四九      │九四三─一  │九四三─二  │九四九─三  │九四九─四  │
├──────┼──────┼──────┼──────┼──────┘
│一○二九─二│一○三○    │一○三○─一│一○三○─二│
└──────┴──────┴──────┴──────┘
附表三
┌──────────────────────────────────┐
│苗栗縣頭屋鄉○○○段土地（地號）                                    │
├──────┬──────┬──────┬──────┬──────┤
│九○九─三  │八六七      │八六七─三  │九一七─三  │九四一─四  │
├──────┼──────┼──────┼──────┼──────┤
│九四一─五  │九四二─二  │一○二二    │一○三一─一│一○三一─二│
└──────┴──────┴──────┴──────┴──────┘
┌───────────────────────────────┐
│苗栗縣造橋牛欄湖段土地（地號）                                │
├───────┬───────┬───────┬───────┤
│一四七○─一二│一四七○─一三│一四七○─一四│一四七三─一  │
├───────┼───────┴───────┴───────┘
│一四七三─二  │
└───────┘


司法院資訊處製作；財團法人民間司法改革基金會備份。
